ACORDAO-COMPLETO-2353733

ACÓRDÃO 3857/2019 ATA 19/2019 - SEGUNDA CÂMARA

VISTOS, relatados e discutidos estes autos que tratam de ato de aposentadorias emitidos no âmbito da Diretoria do Pessoal Civil da Marinha em favor de Cleonice Pereira Nunes,
ACORDAM os Ministros do Tribunal de Contas da União, reunidos em sessão da 2ª Câmara, diante das razões expostas pelo Relator, com fundamento no art. 71, inciso III, da Constituição Federal e nos arts. 1º, inciso V, 39, inciso II, e 45 da Lei 8.443/1992, em:
9.1. considerar legal e conceder o registro do ato de concessão de número de controle Sisac 10345604-04-2014-000068-7;
9.2. considerar ilegais e recusar o registro dos atos de concessão de números de controle Sisac 10345604-04-2011-001393-4 e 10345604-04-2011-001399-3;
9.3. dispensar a devolução dos valores indevidamente recebidos até a data da ciência pela Diretoria do Pessoal Civil da Marinha deste acórdão, com base no Enunciado 106 da Súmula da Jurisprudência do TCU;
9.4. determinar à Diretoria do Pessoal Civil da Marinha, com fundamento no art. 45 da Lei 8.443/1992, que.
9.4.1. no prazo de 15 (quinze dias) , faça cessar os pagamentos decorrentes dos atos considerados ilegais, referentes URP (26,05%) e "12 referências", comunicando ao TCU as providências adotadas, nos termos dos arts. 262, caput, do Regimento Interno do TCU;
9.4.2. no prazo de 30 (trinta) dias, informe à interessada o teor deste acórdão, encaminhando ao TCU, comprovante da data de ciência pela inativa, nos termos do art. 4º, § 3º, da Resolução-TCU 170/2004, alertando-a ainda de que o efeito suspensivo proveniente de eventual interposição de recurso junto ao TCU não a exime da devolução dos valores indevidamente percebidos após a notificação, em caso de não provimento desse recurso.

Ato de concessão de aposentadorias emitidos no âmbito da Diretoria do Pessoal Civil da Marinha.

Segunda Câmara

Diretoria do Pessoal Civil da Marinha.

3. Interessados/Responsáveis:
3.1. Interessados: Cleonice Pereira Nunes (XXX.373.077-XX).

13.1. Ministros presentes: Ana Arraes (Presidente), Augusto Nardes (Relator) e Raimundo Carreiro.
13.2. Ministro-Substituto convocado: Marcos Bemquerer Costa.

ACORDAO-COMPLETO-2374635

Acórdão de Relação 9332/2019 - Segunda Câmara

Acórdão de Relação

AUGUSTO NARDES

Adoto como relatório a instrução elaborada pelo auditor da Secretaria de Fiscalização de Pessoal (peça 13) a seguir transcrita, a qual recebeu anuência do dirigente da unidade técnica (peça 14) e do Ministério Público junto a este Tribunal (peça 15) :
INTRODUÇÃO
1.	Trata-se de atos inicial e de alteração de concessão de aposentadoria de Cleonice Pereira Nunes, ex-servidora da Diretoria do Pessoal Civil da Marinha.
2.	Os atos foram submetidos, para fim de registro, à apreciação do Tribunal de Contas da União (TCU) , de acordo com o art. 71, inciso III, da Constituição Federal. O cadastramento e a disponibilização ao TCU ocorreram por intermédio do Sistema de Apreciação e Registro de Atos de Admissão e Concessões (Sisac) , na forma dos arts. 2º, caput e incisos I a VI, e 4º, caput, da Instrução Normativa - TCU 78/2018.
HISTÓRICO
3.	Em consulta ao contracheque da interessada (peça 3) , identificou-se a percepção de duas rubricas judiciais relativas a planos econômicos: R$ 286,37, referentes à URP (26,05%) , e R$ 58,30, referente a 12 referências.
4.	Quanto às averbações de tempo de serviço, verificou-se a discriminação de 1 ano, 2 meses e 3 dias de tempo insalubre que, preliminarmente, não apresenta irregularidade.
5.	Considerando que as rubricas judiciais já deveriam ter sido absorvidas pelos reajustes e reestruturações da carreira da inativa, além do fato de que os atos de concessão deram entrada neste Tribunal há mais de cinco anos, fez-se necessário oportunizar o contraditório e a ampla defesa da interessada, nos termos do Acórdão 587/2011-TCU-Plenário, da relatoria do Ministro Valmir Campelo, conforme oitiva acostada à peça 4.
6.	Devidamente notificada (peça 6) , a interessada apresentou a defesa acostada à peça 5.
EXAME TÉCNICO
7.	Conforme exposto acima, identificou-se a percepção de duas rubricas judiciais referentes a planos econômicos: R$ 286,37, referentes à URP (26,05%) , e R$ 58,30, referente a 12 referências, além da averbação de 1 ano, 2 meses e 3 dias de tempo insalubre.
Tempo insalubre
8.	Consultando-se os atos Sisac, verificou-se que todos contêm tal averbação.
9.	A averbação desse período respeita a jurisprudência pacificada do Tribunal, em especial o Acórdão 2008/2006-TCU-Plenário de relatoria do Ministro Walton Alencar Rodrigues, que reconhece essa possibilidade para o servidor que exerceu, como celetista, no serviço público, atividades dessa natureza no período anterior à vigência da Lei 8.112/90. Para esse fim, o TCU tem aceitado a averbação realizada de ofício pelo órgão/entidade de origem quando se trata de cargo cujas atribuições, presume-se, envolvam risco para a higidez física do profissional, como, por exemplo, odontólogo, médico e enfermeiro. O cargo da interessada, auxiliar de enfermagem, se encaixa na jurisprudência em questão.
10.Logo, a averbação do período insalubre é regular.
Percepção de parcelas judiciais: URP 26,05% e 12 referências
11. Consultando-se os atos Sisac, verificou-se que somente o ato inicial (número de controle 10345604-04-2011-001393-4) e o primeiro de alteração (número de controle 10345604-04-2011-001399-3) incluem as rubricas judiciais entre as vantagens a serem recebidas pela interessada.
12. Em relação à rubrica referente a plano econômico (URP 26,05%) , ressalte-se que o TCU tem por indevido este pagamento, mesmo que amparado por sentença judicial. Quanto a essa questão, é entendimento pacífico nesta Corte que os pagamentos dos percentuais relativos a planos econômicos (como no caso em tela) não se incorporam indefinidamente aos vencimentos, pois têm natureza de antecipação salarial, sendo devidos somente até a reposição das perdas salariais havidas até então, o que ocorre na primeira data-base seguinte àquela que serviu de referência ao julgado. 
13. Assim, de forma resumida, no que se refere ao pagamento do percentual relativo a planos econômicos, a jurisprudência desta Corte, a exemplo do paradigmático Acórdão 2161/2005-TCU-Plenário, de relatoria do Ministro Walton Alencar Rodrigues, cristalizou-se no sentido de que: 1) o pagamento destacado de vantagem decorrente de plano econômico deferida por sentença judicial não deve extrapolar a data-base seguinte à que serviu de referência ao julgado; 2) vantagem decorrente de plano econômico não se incorpora à remuneração, a menos que orientação em sentido contrário esteja expressamente fixada na decisão judicial que a concedeu; 3) quando sentença judicial determinar expressamente incorporação de vantagem decorrente de plano econômico à remuneração, tal parcela deve ser paga sob forma de vantagem pessoal nominalmente identificada (valores e não percentuais) , sujeita exclusivamente aos reajustes gerais do funcionalismo e sem incidência do respectivo percentual sobre qualquer outra parcela.
14. Para verificar, portanto, a regularidade da parcela faz-se necessário calcular se os reajustes posteriores da remuneração da interessada foram superiores ao valor da parcela. No caso concreto ora analisado, confrontando-se apenas o valor de seu vencimento básico em 10/2009 (R$ 1.338,44) com o de 11/2018 (R$ 2.145,23) , conforme contracheque à peça 3, infere-se que houve nesse período um aumento suficiente para absorver a parcela judicial decorrente da URP (R$ 283,37) .
15. Quanto à vantagem relativa a 12 referências, esta Corte de Contas considera indevido seu pagamento a servidor posicionado na última posição da carreira, caso da interessada, uma vez que sua percepção configura bis in idem em razão de não mais subsistir o motivo gerador da concessão da decisão judicial (Exemplos de precedentes: Acórdão 1863/2019-TCU-Primeira Câmara, relatoria Ministro Bruno Dantas, e 6.911/2018-TCU-2ª Câmara, relatoria Ministro-Substituto André de Carvalho) .
16. Ademais, consoante disposto no Acórdão 2161/2005-TCU-Plenário, apresentado acima, tal parcela já deveria ter sido absorvida por nova estrutura remuneratória implantada após sua concessão. O cálculo exposto no parágrafo 14 confirma que o aumento no provento básico já seria suficiente para absorver tal rubrica (R$ 58,30) .
17. Assim, a percepção das duas rubricas judiciais é indevida.
Resposta à oitiva
18. Em sua defesa (peça 5) , a interessada apresentou a decisão da 5ª Turma Recursal dos Juizados Especiais do Rio de Janeiro (peça 5, p. 3-12) no processo 0119681-67.2015.4.02.5101/01/JEF-RJ que, decidindo sobre recurso de sentença que indeferiu a percepção das rubricas de URP e 12 referências pela inativa, determinou o reestabelecimento do pagamento destas, inclusive com os valores atrasados (peça 5, p. 11-12) . 
19. Consultando-se a movimentação do processo citado (peça 7) , verificou-se que transitou em julgado em 7/3/2018.
20. Contudo, o voto do magistrado, que amparou o Acórdão, não avaliou a legalidade da percepção das parcelas em tela, mas sim a ausência da oportunidade do direito de defesa prévia da ex-servidora. O voto é claro nesse sentido quando, no item (i) da decisão, dispõe que "Nada impede que a Administração, por meio do devido estudo do caso e do oferecimento da oportunidade do direito de defesa prévia, vir a proceder à revisão que entender pertinente".
21. Frise-se que a oitiva encaminhada à inativa (peça 4) preenche o requisito de abertura de contraditório e ampla defesa para revisão do recebimento das rubricas URP e 12 referências, atendendo a determinação judicial em sua totalidade.
22. Portanto, considerando o exposto no exame técnico e o fato de que foi ofertado à interessada o direito à sua ampla defesa e ao contraditório, a percepção das rubricas em comento é irregular. Cabe, assim, proposta de determinação para sustação imediata do pagamento indevido.
23. Complementarmente, dado que o ato inicial (número de controle 10345604-04-2011-001393-4) e o primeiro de alteração (número de controle 10345604-04-2011-001399-3) incluem as rubricas judiciais entre as vantagens recebidas, estes merecem proposta de julgamento pela ilegalidade e recusa de seu registro.
24. Já o ato de alteração de número de controle 10345604-04-2014-000068-7 pode receber a chancela de legal e ter seu registro concedido, pois não traz entre as vantagens recebidas as parcelas judiciais.
CONCLUSÃO
25. Ante o exposto, e tendo em vista a abertura da possibilidade de ampla defesa e contraditório à interessada por meio de oitiva, a percepção das rubricas judiciais de URP 26,05% e 12 referências é irregular, cabendo determinação para interrupção imediata de seu pagamento.
26. Os atos inicial (número de controle 10345604-04-2011-001393-4) e de alteração (número de controle 10345604-04-2011-001399-3) merecem proposta de julgamento pela ilegalidade por incluírem as rubricas irregulares como vantagens a serem percebidas pela interessada.
27. Já o ato de alteração de número de controle 10345604-04-2014-000068-7 merece proposta de julgamento pela legalidade e concessão de seu registro, dada a não inclusão das parcelas indevidas, bem como a regularidade da averbação do tempo insalubre.
PROPOSTA DE ENCAMINHAMENTO
28. Ante o exposto, e de conformidade com o preceituado no artigo 71, inciso III, da Constituição Federal c/c os arts. 1º, inciso V, e 39, inciso II, da Lei 8.443/92 e os artigos 1º, inciso VIII, e 260, §1º do Regimento Interno do TCU, propõe-se:
	a) considerar LEGAL e conceder o registro do ato de concessão de número de controle Sisac 10345604-04-2014-000068-7 de Cleonice Pereira Nunes (CPF: XXX.373.077-XX) ;
	b) considerar ILEGAIS e recusar o registro dos atos de concessão de números de controle Sisac 10345604-04-2011-001393-4 e 10345604-04-2011-001399-3 de Cleonice Pereira Nunes (CPF: XXX.373.077-XX) ;
	c) dispensar a devolução dos valores indevidamente recebidos até a data da ciência pela Diretoria do Pessoal Civil da Marinha do Acórdão que vier a ser proferido, com base no Enunciado 106 da Súmula da Jurisprudência do TCU;
	d) determinar à Diretoria do Pessoal Civil da Marinha, com fundamento no art. 45 da Lei 8.443/1992, que:
		d.1) faça cessar os pagamentos decorrentes dos atos impugnados, referentes URP (26,05%) e 12 referências, comunicando ao TCU, no prazo de quinze dias, as providências adotadas, nos termos dos arts. 262, caput, do Regimento Interno do TCU;
		d.2) informe à interessada o teor do Acórdão que vier a ser prolatado, encaminhando ao TCU, no prazo de trinta dias, comprovante da data de ciência pela inativa, nos termos do art. 4º, § 3º, da Resolução-TCU 170/2004, alertando-a ainda de que o efeito suspensivo proveniente de eventual interposição de recurso junto ao TCU não a exime da devolução dos valores indevidamente percebidos após a notificação, em caso de não provimento desse recurso.
	É o relatório.

não há.

Procuradora-Geral Cristina Machado da Costa e Silva.

PESSOAL. APOSENTADORIA. ANÁLISE DE UM ATO INICIAL E DOIS DE ALTERAÇÃO. ATO INICIAL E UM DE ALTERAÇÃO COM PERCEPÇÃO INDEVIDA DE RUBRICAS JUDICIAIS. ILEGALIDADE DE AMBOS. UM ATO DE ALTERAÇÃO LIVRE DAS RUBRICAS INDEVIDAS. LEGALIDADE.

APOSENTADORIA (APOS)

Secretaria de Fiscalização de Pessoal (SEFIP).

Examina-se neste processo atos de concessão e de alteração de aposentadoria de Cleonice Pereira Nunes, ex-servidora da Diretoria do Pessoal Civil da Marinha.
2.	A análise levada a efeito pela Secretaria de Fiscalização de Pessoal - Sefip, concluiu pela ilegalidade do atos de número 10345604-04-2011-001393-4 e 10345604-04-2011-001399-3 e pela legalidade do o ato de alteração de número de controle 10345604-04-2014-000068-7.
3.	O Ministério Público junto ao TCU adere à proposta de julgamento da unidade técnica.
4.	Verifico que o tempo insalubre averbado de 1 ano, 2 meses e 3 dias é, de fato, regular, haja vista que a ex-servidora exerceu, como celetista, no serviço público, atividade dessa natureza no período anterior à vigência da Lei 8.112/90 e o entendimento deste Tribunal de Contas é no sentido de aceitar a averbação realizada de ofício pelo órgão/entidade de origem quando se trata de cargo cujas atribuições, presume-se, envolvam risco para a higidez física do profissional, como, por exemplo, o cargo de auxiliar de enfermagem exercido pela interessada.
5.	As irregularidades constatadas, portanto, pela Sefip referem-se tão somente ao pagamento indevido de vantagens judiciais "URP 26,05%" e "12 referências", no ato inicial (número de controle 10345604-04-2011-001393-4) e no primeiro ato de alteração (número de controle 10345604-04- 2011-001399-3) .
6.	A parcela de URP - 26,05%, deveria ter sido absorvida pelas novas estruturas remuneratórias da carreira a que estava submetida a ex-servidora, conforme determinam os Acórdão 2161/2005-TCU-Plenáriolenário, dentre outros, e a Súmula TCU 276, a qual dispõe que as vantagens da estrutura remuneratória anterior não se incorporam à atual, exceto quando expressamente consignadas em lei superveniente.
7.	Ademais, a coisa julgada tem delimitação conformada pela relação jurídica estabelecida à época dos fatos. Conforme bem sintetizado no voto condutor do Acórdão 6739/2010-TCU-Primeira Câmara, de relatoria do Ministro Walton Alencar Rodrigues, "a coisa julgada é limitada pela situação jurídica sob cuja órbita se configurou". Não se torna imutável em razão das ocorrências futuras. 
8.	Quanto à vantagem relativa a "12 referências", aquiesço também à proposta da unidade técnica, no sentido de considerar irregular, tendo em vista que é sedimentado o posicionamento do TCU sobre ser indevido o pagamento da referida vantagem a servidor posicionado na última posição da carreira, como o caso da interessada, uma vez que sua percepção configura bis in idem, dada a não subsistência do motivo gerador da concessão da decisão judicial.
9.	Contudo, vale ressaltar que há ainda um terceiro ato em exame, qual seja o ato de alteração de número de controle 10345604-04-2014-000068-7, que não possui as vantagens irregulares constantes nos atos acima examinados. Desse modo, deve ser considerado legal, com a consequente concessão de seu registro.
10. 	Assim sendo, apenas o ato inicial, número de controle 10345604-04-2011-001393-4 e o ato de alteração, número de controle 10345604-04-2011-001399-3, devem ser considerados ilegais com a recusa de seus registros.
	
	Diante do exposto, incorporando às minhas razões de decidir os fundamentos expendidos na instrução da unidade técnica, com a qual se mostrou favorável o representante do Ministério Público junto ao TCU,  VOTO por que o Tribunal adote o acórdão que ora submeto a este Colegiado. 
TCU, Sala das Sessões Ministro Luciano Brandão Alves de Souza, em 11 de junho de 2019.
Ministro JOÃO AUGUSTO RIBEIRO NARDES 
Relator